---
title: "Etapa 1. Hábitos de Lectura"
author: "Fernando Ruiz"
date: "2025-10-02"
output: word_document
---

```{r setup, include=FALSE}
knitr::opts_chunk$set(echo = TRUE)
```

# Exploración de la base de datos

```{r}
M23 = read.csv("Datos_molec_2023.CSV")
M24 = read.csv("Datos_molec_2024.csv")
str(M23)
```

1996 observaciones con 108 variables. 

## Diccionarios

```{r}
Dicc23 = read.csv("Diccionario_molec_2023.csv")
Dicc24 = read.csv("Diccionario_molec_2024.csv")
```

Los diccionarios describen el significado de cada variable y sus catálogos.

## Resumen de las variables

```{r}
summary(M23)
```

El resumen permite detectar valores extremos y datos faltantes. 

# Selección de las variables

Para analizar la pregunta de investigación se seleccionan las columnas `p36_1`, `p36_2`, `p36_3`, `p36_4`, `p4`, `p26`, `p32` y `factor`. En la base M23 corresponden a las columnas 97, 98, 99, 100, 22, 77, 84 y 101.

```{r}
M23selec = M23[c(97,98,99,100,22,77,84,101)]
M24selec = M24[c(97,98,99,100,22,77,84,101)]
```

## Datos perdidos o faltantes

Datos perdidos para 2023 y 2024.

```{r}
summary(M23selec)
summary(M24selec)
```

Porcentaje de valores faltantes para `p4`, que es la quinta columna de cada conjunto seleccionado.

```{r}
sum(is.na(M23selec[,5])) / length(M23selec[,5])
sum(is.na(M24selec[,5])) / length(M24selec[,5])
```

## Para quitar los NA's

Se aplica `na.omit` para garantizar que los subconjuntos estén limpios antes del análisis.

```{r}
M23selec = na.omit(M23selec)
M24selec = na.omit(M24selec)
summary(M23selec)
summary(M24selec)
```

Se confirma que las bases depuradas mantienen el tamaño completo y ya están listas para continuar con el análisis de hábitos de lectura.
